【裁判字號】    98,交聲,2717
【裁判日期】    981105
【裁判案由】    聲明異議
【裁判全文】
臺灣高雄地方法院交通事件裁定        98年度交聲字第2717號
原處分機關  交通部公路總局高雄區監理所
受處分人即
異  議  人  甲○○
上列異議人因違反道路交通管理處罰條例案件，對於交通部公路
總局高雄區監理所民國98年9 月9 日所為處分（原處分案號：高
監營裁字第裁80-N00000000號），聲明異議，本院裁定如下：
    主   文
原處分關於罰鍰逾新台幣貳萬伍仟元部分，撤銷。
上開撤銷部分，甲○○不罰。
其他異議部分，駁回。
    理    由
一、原處分機關移送意旨略以：異議人即受處分人甲○○（下稱
    異議人）於民國（下同）97年7 月16日17時17分許，駕駛車
    牌號碼XWU-921 重型機車，在高雄縣鳳山市○○路與凱旋路
    口，經高雄縣政府警察局交通隊員警攔檢，施以酒測結果，
    酒精濃度呼氣值為每公升0.60毫克，乃製單舉發。異議人未
    於舉發單所載應到案日期前主動到案執行，原處分機關以其
    有「酒精濃度超過規定標準（0.55毫克/ 公升以上）」違規
    ，依道路交通管理處罰條例第35條第1 項第1 款、第24條第
    1 項第2 款之規定，裁處罰鍰新台幣（下同）4 萬5000元，
    吊扣駕駛執照12個月，並應參加道安講習之處分等語。
二、聲明異議意旨略以：伊固不否認有上開酒後駕車之違規。惟
    伊公共危險案件，經高雄地檢署檢察官偵查後，業已緩起訴
    處分確定，伊已繳納國庫2 萬元處分金完畢，且伊本人已知
    錯，目前以打零工為生，收入淺薄。詎又收到原處分機關裁
    罰，請求撤銷本次酒駕違規之罰單等語。
三、按依94年2 月5 日公布，95年2 月5 日施行之行政罰法第26
    條規定：「一行為同時觸犯刑事法律及違反行政法上義務規
    定者，依刑事法律處罰之。但其行為應處以其他種類行政罰
    或得沒入之物而未經法院宣告沒收者，亦得裁處之。前項行
    為如經不起訴處分或為無罪、免訴、不受理、不付審理之裁
    判確定者，得依違反行政法上之義務規定裁處之」；且同法
    第1 條規定：「違反行政法上義務而受罰鍰、沒入或其他種
    類行政罰之處罰時，適用本法。但其他法律有特別規定者，
    從其規定」，而上開道路交通管理處罰條例第35條第1 項第
    1 款規定，係對行為人違反行政法上義務規定之行政罰，且
    該條例關於一行為同時觸犯刑事法律及違反行政法上義務規
    定者，並無特別規定，是汽車駕駛人一有酒後駕車經測定酒
    精濃度超過規定標準，而同時涉有刑法第185 條之3 公共危
    險罪嫌時，道路交通管理處罰機關除有行政罰法第26條第1
    項但書之情形，得裁處其他種類行政罰（例如當場移置保管
    車輛、吊扣駕駛執照、施以道安講習等）外，關於罰鍰部分
    ，即應依行政罰法第26條及道路交通管理處罰條例第10條規
    定移送地方法院檢察署處理，不得依道路交通管理處罰條例
    第35條第1 項第1 款規定，逕行裁處行為人罰鍰之行政罰。
    又觸犯刑事法律之犯罪行為，除得經檢察官之起訴，並由法
    院審理後，為有罪科刑、無罪、免訴、不受理、不付審理之
    裁判外，如檢察官認該行為所涉為死刑、無期徒刑或最輕本
    刑3 年以上有期徒刑以外之罪，於參酌刑法第57條所列事項
    及公共利益之維護，認以緩起訴為適當者，得定1 年以上3
    年以下之緩起訴期間為緩起訴處分，並同時命被告為一定之
    金錢給付，因該金錢給付係附隨於緩起訴處分之負擔，性質
    上雖非刑罰，惟就被告而言，不無被強制剝奪財產權之性質
    ，仍屬其為犯罪所付出之代價，於刑事程序中由檢察官命被
    告支付一定金額，乃剝奪其財產權之處罰，雖非檢察官所為
    普通「不起訴處分」，然與刑法中經法院判決之罰金刑相當
    ，仍應認係因被告犯罪，而屬上開行政罰法第26條第1 項規
    定之「依刑事法律所為之處罰」。
四、次按「汽車駕駛人，駕駛汽車經測試檢定，酒精濃度超過規
    定標準者，處新台幣1 萬5 千元以上6 萬元以下罰鍰，並當
    場移置保管其車輛及吊扣其駕駛執照1 年」；且「汽車駕駛
    人，有下列情形之一者，應接受道路交通安全講習：二、有
    第35條第1 項規定之情形。」道路交通管理處罰條例第35條
    第1 項第1 款前段、第24條第1 項第2 款分別定有明文。再
    前項汽車駕駛人，經裁判確定處以罰金低於本條例第92條第
    4 項所訂最低罰鍰基準規定者，應依本條例裁決繳納不足最
    低罰鍰之部分，道路交通管理處罰條例第35條於94年12月28
    日修正公布增訂第8 項定有明文。依同條例第92條第3 項授
    權訂定之違反道路交通管理事件統一裁罰基準表，就酒精濃
    度超過規定標準之裁罰，「駕駛人其吐氣所含酒精濃度超過
    每公升0.55毫克以上」，重型機車最低裁罰標準為新台幣4
    萬50 00 元，亦有明定。本件原處分之吊扣駕照、參加道安
    講習等部分與罰鍰部分，係屬不同種類處分，依行政罰法第
    24條第2 項前段，固得併為處罰；而對異議人所處交通行政
    之罰鍰，與刑事緩起訴處分附條件繳納之處分金，均屬剝奪
    財產權之處罰，自不得重複處罰。是原處分機關如認該刑事
    緩起訴處分金係屬較輕之處罰，低於上開條例第92條第3 項
    所訂最低罰鍰基準者，就不足最低罰鍰基準規定之部分須予
    處罰，始足以達成行政目的，仍非不得於緩起訴處分確定後
    ，衡酌公法上之合目的性、比例原則等基本原則，而為裁處
    。惟在相當於緩起訴處分金範圍內之財產權處罰，則原處分
    機關自不得再為裁罰同種類之罰鍰處分，以符法律意旨。
五、經查：
  (一)異議人確有酒後駕駛重型機車，酒測後呼氣酒精濃度為每公
    升0.65毫克之違規，違反道路交通管理處罰條例第35條第1
    項第1 款規定，遭員警製單舉發，業經異議人於聲明狀內坦
    承，並有舉發單、裁決書、送達證書各1 份在卷足參（參移
    送卷第4 、5 頁），堪認實在。而異議人被移送刑事公共危
    險案件，業經高雄地檢署以97年度偵字第21058 號為附條件
    緩起訴處分確定，異議人已於97年12月11日依所附條件，向
    國庫繳交處分金2 萬元在案，有緩起訴處分書、繳款收據、
    台灣高等法院被告前案紀錄表各1 份在卷可稽（參移送卷第
    6 、7 頁，本院卷第3 正反頁）。而該刑事緩起訴處分所附
    條件之內容，雖非刑法之刑罰種類，然屬刑事訴訟法所定相
    當於「經裁判確定」之罰金處罰，且對被告名譽、心理產生
    相當制約，並影響被告財產上權利，實質該當於行政罰法第
    26條第1 項之「依刑事法律所為之處罰」已明。是原處分機
    關若仍認有對異議人施以交通秩序罰之罰鍰必要，僅得在緩
    起訴處分附條件處分金低於違反道路交通管理事件統一裁罰
    基準及處理細則所定最低裁罰基準部分而為裁罰。
  (二)本件異議人所繳緩起訴處分金額2 萬元，確低於最低裁罰基
    準規定之金額4 萬5000元（差額2 萬5000元），則原處分機
    關就異議人同一違規再裁處罰鍰相當於緩起訴處分金2 萬元
    部分，實與行政罰法第26條、道路交通管理處罰條例第35條
    第8 項意旨及上揭說明不符，即難謂為適法之處分，無可維
    持。是異議人就此部分異議，基於「一事不二罰」原則，請
    求撤銷原處分之罰鍰部分，為有理由。另原處分裁處罰鍰就
    低於最低裁罰基準規定之差額2 萬5000元、吊扣駕照12個月
    ，並應參加道安講習之處分，於法並無不合，應予維持。
六、綜上所述，原處分機關於異議人已繳上開緩起訴處分金後，
    再對之裁處罰鍰4 萬5000元，就逾其差額之部分（2 萬元）
    ，於法尚有未洽，應予撤銷，並諭知異議人就此部分不罰。
    至其他異議（罰鍰差額2 萬5000元、吊扣駕照12個月、參加
    道安講習）部分，並無理由，併應駁回。
據上論結，依道路交通管理處罰條例第87條第2 項，道路交通案
件處理辦法第19條、第20條前段，裁定如主文。
中    華    民    國    98    年    11    月    5     日
                    交通法庭    法  官  李昆南
以上正本證明與原本無異。
如不服本裁定應於送達後5日內向本院提出抗告狀。
中    華    民    國    98    年    11    月    5     日
                                書記官  黃美玲


司法院資訊處製作；財團法人民間司法改革基金會備份。
